【裁判字號】    96,重訴,522
【裁判日期】    970214
【裁判案由】    侵權行為損害賠償
【裁判全文】
臺灣板橋地方法院民事判決             96年度重訴字第522號
原      告  甲○○
兼訴訟代理
人          乙○○
被      告  日日發交通企業有限公司
法定代理人  鍾清和
被      告  丙○○
上列當事人間請求侵權行為損害賠償事件，經本院於民國97年1
月24日言詞辯論終結，判決如下：
    主  文
被告應連帶給付原告乙○○新台幣貳佰零壹萬柒仟柒佰元、連帶
給付原告甲○○新台幣壹佰貳拾伍萬伍仟柒佰柒拾壹元，及均自
民國96年12月28日起至清償日止，按週年利率百分之五計算之利
息。
原告其餘之訴駁回。
訴訟費用由被告連帶負擔百分之六十七，餘由原告負擔。
    事  實 及 理  由
甲、程序方面：
一、本件被告丙○○未於言詞辯論期日到場，核無民事訴訟法第
    386 條所列各款情形，依原告之聲請，由其一造辯論而為判
    決。
二、原告於起訴後追加被告鍾清和，嗣又變更為被告日日發交通
    企業有限公司（下稱日日發公司），法定代理人鍾清和，核
    其請求之基礎事實為同一，依民事訴訟法第255 條第1 項第
    2 款規定尚屬無礙，應予准許。
乙、實體方面：
一、原告起訴主張被告丙○○係受僱靠行於被告日日發公司之計
    程車司機。民國96年1 月7 日17時03分許，被告丙○○駕駛
    車號369-MB號營業小客車，沿台北縣板橋市○○○路○ 段，
    由東往西（同縣土城市○縣○○道）方向行駛，途經該路段
    捷運板南線亞東醫院站對面時，本應注意汽車駕駛人在劃有
    分向限制線、禁止超車線之路段，不得迴車，且汽車駕駛人
    於採取迴車動作時，應暫停並顯示左轉燈光或手勢，看清無
    來往車輛，並注意行人通過，復依當時天候及視線良好，道
    路無障礙物，路面乾燥、無缺陷等情觀之，亦無不能注意之
    情事，被告丙○○竟因欲至對向車道路邊載客，疏於注意，
    於該劃有分向限制線（雙向禁止超車線）不得迴車之路段，
    逕行違規將其營業小客車由原遵行方向車道之內、外車道間
    進行迴轉動作，且於採取迴轉動作之際，復疏未注意來往車
    輛行駛之狀況，未發現在其同向左後側之內側車道上適有邱
    皓彰駕駛之車號CVP-199 號重型機車欲通過該處，被告丙○○於採取違規迴轉動作時，其駕駛之營業小客車左前葉子板
    、左側車身處與因閃避而亦向左偏駛之邱皓彰駕駛之機車車
    頭發生碰撞，致邱皓彰機車人車倒地，因肺挫傷併胸腔內出
    血，經送醫急救，於96年1 月7 日19時05分許，因上揭傷害
    導致循環性衰竭不治死亡。被告丙○○上開業務過失致死罪
    名亦經本院96年度交訴字第67號判決有期徒刑1 年在案。而
    被害人邱浩彰為原告之獨子，死亡時係就讀亞東科技大學電
    子科2 年級，原本深切盼望被害人邱浩彰大學畢業得以就業
    改善家庭生活，並奉養原告，詎遭此巨變而如同跌落深淵谷
    底，其內心痛苦煎熬實非外人所得體會。原告因而受有喪葬
    費新台幣（以下同）30萬元、原告2 人之扶養費648 萬元及
    精神慰撫金300 萬元之損害。爰本於侵權行為損害賠償及僱
    用人連帶賠償責任之法律關係，聲明求為判決被告應連帶給
    付原告978 萬元及自起訴狀繕本最後送達被告之翌日起至清
    償日止按週年利率百分之5 計算之利息。
二、被告日日發公司則以被告丙○○係自備車輛靠行被告日日發
    公司，伊自無須負僱用人連帶賠償責任，且原告請求之扶養
    費及精神慰撫金之金額過高等語，而聲明駁回原告之訴。
三、被告丙○○則未到場或提出書狀作何聲明或答辯。
四、查本件原告主張被告丙○○於上揭時地駕駛車號369-MB號營
    業小客車，應注意能注意而疏未注意在劃有分向限制線（雙
    向禁止超車線）路段不得迴車之規定，竟為載客之便強行違
    規迴轉，致其左後側騎乘機車之被害人邱浩彰因而閃避不及
    撞擊被告世彥營業小客車營業小客車左前葉子板、左側車身
    而倒地傷重不治死亡之事實，已據原告提出相驗屍體證明書
    1 件為證，並經本院依職權調取系爭刑事案件所附之被告丙○○道路交通事故談話紀錄表、亞東紀念醫院診斷證明書、
    事故現場圖核閱無誤，再參酌被告丙○○於檢察官訊問時亦
    自承確有過失（見外放台灣板橋地方法院檢察署96年偵字第
    1837號偵查卷影本96年1 月8 日訊問筆錄），並經本院刑事
    庭以96年度交訴字第67號判決有期徒刑1 年在案，復為被告
    日日發公司所不爭，被告丙○○又未提出其他訴訟資料以為
    答辯，足認被告丙○○就本件車禍發生致被害人邱浩彰死亡
    結果應負過失責任甚明。
五、按故意、過失不法侵害他人權利者，負損害賠償責任；受僱
    人因執行職務，不法侵害他人權利者，由僱用人與行為人連
    帶負賠償責任。又目前在台灣經營交通事業之人，接受他人
    靠行（出資人以該經營人之名義購買車輛，並以該經營人名
    義參加營運），而向該靠行人（出資人）收取費用，以資營
    運者，比比皆是，此為週知之事實。該靠行之車輛，在外觀
    上既屬經營人所有，乘客又無從分辨該車輛是否他人靠行營
    運，乘客於搭乘時，只能從外觀上判斷該車輛係某經營人所
    有，該車輛之司機係為該經營人服勞務，自應認該司機係為
    該經營人服勞務，而使該經營人負僱用人之責任，以保護交
    易之安全（最高法院87年台上字第86號判決意旨參照）。查
    本件被告丙○○所駕駛車號369- MB 號營業小客車，乃係被
    告丙○○靠行於被告日日發公司名下之事實，為被告日日發
    公司所不爭，並有所提出之台北縣計程車客運業自備車輛參
    與經營契約書、同意書、寄行證明書各1 件為證。而依該契
    約書第7 條、第11條約定被告丙○○同意提供其名義由被告
    日日發公司填具扣繳憑單辦理薪資所得申報，並同意提供各
    項營業支出單據每月送交被告日日發公司列帳以便申報營利
    事業所得稅，被告丙○○依該契約書第8 條、第9 條規定每
    月應繳交行政管理費（按即靠行費）1,200 元，及依限繳交
    各項所代繳之規費、稅費及交通違規罰款等費用，顯見被告
    日日發公司對被告丙○○亦有監督、管理之權能。雖依該契
    約第12條約定契約終止後如發覺有肇事未和解概由被告丙○○自負民刑事責任，惟此係其內部約定，不得對抗善意第三
    人；對善意第三人，被告日日發公司仍應負僱用人之責任，
    而與被告丙○○負連帶賠償責任，是被告日日發公司辯稱伊
    僅係接受靠行並非僱用人，無須負僱用人連帶賠償責任云云
    ，自不足採。
六、按不法侵害他人致死者，對於支出醫療及增加生活上需要之
    費用或殯葬費之人，亦應負損害賠償責任；被害人對於第三
    人負有法定扶養義務者，加害人對於該第三人亦應負損害賠
    償責任；又不法侵害他人致死者，被害人之父、母、子、女
    及配偶，雖非財產上之損害，亦得請求賠償相當之金額，民
    法第192 條第1 項、第2 項、第194 條分別定有明文。本件
    被告既應就被害人邱浩彰死亡負連帶賠償責任，則原告依民
    法上開規定，請求被告連帶賠償殯葬費、扶養費及慰撫金，
    即屬有據。茲就原告請求賠償之金額，審究如下：
  (一)殯葬費部分：
    按殯葬費為收殮及埋葬費用，其賠償範圍應以實際支出之費
    用，並斟酌被害人當地之習俗、被害人之身分、地位及生前
    經濟狀況決定之。原告乙○○主張其因被害人邱浩彰死亡，
    支出殯葬費共計30萬元等語，惟據其提出之佛化靈儀社股份
    有限公司請款單1 紙，其金額僅為111,230 元，並為被告日
    日發公司對其真正及金額並不爭執，經本院斟酌被害人之身
    分、地位、生前之經濟狀況及一般社會之習俗，認上開支出
    核屬合理必要，應予准許。至超過上開111,230 元部分，原
    告未據提出證據以證明之，自不能准許。
  (三)扶養費部分：
    原告主張其自60歲退休後，依國民平均壽命78歲，尚得受其
    子邱浩彰扶養18年，以每月每人15000 元，原告2 人共計受
    有扶養費損害648 萬元（15000 ×2 ×12×18＝0000000 ）
    。查原告2 人已離婚，其2 人僅有獨子即被害人邱浩彰1人
    為負扶養義務人之事實，有原告提出之戶籍謄本可憑。按勞
    工年滿60歲者，雇主得強制其退休，勞動基準法第54條第1
    項第1 款定有明文，原告至其年滿60歲時，將因年老力衰而
    無工作所得致無法維持生活。又原告甲○○為49年3 月25日
    生，現年為47歲，原告乙○○為47年2 月13日生，現年為49
    歲，依內政部公布之95年台閩地區簡易生命表所示，原告尚
    有平均餘命分別為36.1年（女性）及29.6年（男性），原告
    自其年滿60歲起尚得受扶養之年數分別為23年（47＋36－60
    ＝23）及18年（49＋29－60＝18），則原告各請求18年之受
    扶養年數，自應可採，是原告甲○○所得請求受扶養期間為
    109 年起（即年滿60歲）至127 年止，原告乙○○得請求受
    扶養期間為107 年起（即年滿60歲）至125 年止。又依內政
    部公布之歷年社會救助標準之每人每月最低生活費，96年台
    灣省為9,509 元，台北市為14,881元，而原告甲○○係住居
    台灣省台北縣，被告乙○○係住居台北市，自應按上開標準
    計算每人每月之扶養費始足以反映其實際生活所需，原告主
    張超過部分尚不足採。是原告甲○○每年得請求之扶養金額
    為114, 108元（9509×12＝114108），原告乙○○每年得請
    求之扶養金額為178,572 （14881 ×12＝178572）。從而原
    告甲○○得一次請求之109 年起至127 年止扶養費用扣除中
    間利息後應為1,005,771 元（計算式：114,108 元×｛
    19.029 315（其起訴請求時即96年起算至127 年之31年霍夫
    曼係數）－10.215111 （96年起算至109 年之13年霍夫曼係
    數）｝＝0000000 ，元以下四捨五入，下同）。原告乙○○
    得一次請求之107 年起至125 年止扶養費用扣除中間利息後
    應為1,656,470 元（計算式：178,572 元×｛18.221152 （
    其起訴請求時即96年起算至125 年之29年霍夫曼係數）－
    8.944950（96年起算至107 年之11年霍夫曼係數）｝＝
    0000000） ，原告扶養費請求超過上開應准許部分自不能准
    許。
  (四)精神慰撫金部分：
    被害人之父、母、子、女及配偶，雖非財產上之損害，亦得
    請 求賠償相當之金額，民法第184 條第1 項、第192 條第
    1項、第194 條定有明文。慰藉金係以精神上所受無形之痛
    苦為準，非如財產損失之有價額可以計算，究意如何始認其
    數 額為相當，自應審酌被害人及加害人之地位、家況、並
    被害人所受痛苦之程度、與其家屬之關係暨其他一切情事定
    之（最高法院48年度台上字第798 號判例意旨參照）。本院
    審酌被害人邱浩彰係76年2 月7 日生，本件車禍發生時年僅
    20歲，且為原告之獨子而為其一生期望所寄，痛失愛子而白
    髮送黑髮人，其哀痛之情，自難言諭，而原告甲○○為高職
    畢業，現擔任政治大學工友，月薪約25,000元，原告乙○○
    係高中畢業，現擔任保全公司之保全員，月薪約27,000元，
    ，被告丙○○係高中畢業，為計程車司機，並參酌被告日日
    發公司司之資本額為300 萬元之財產狀況、所調取兩造稅務
    電子閘門財產所得調件明細表所示兩造之財產、資力、社會
    地位及被告過失程度等一切情狀，認原告得請求之精神慰撫
    金各以100 萬元為適當，應予准許，逾此部份金額尚屬過高
    ，不能准許。
  (五)綜上所述，本件原告乙○○所受損害之金額總計為2,767,70
    0 元（殯葬費111,230 ＋扶養費1,656,470 ＋精神慰撫金
    1,000,000=2,767,700） ；原告甲○○所受損害之金額總計
    為2,005,771 元（扶養費1,005,771 ＋精神慰撫金1,000,
    000=2,005,771）。
七、按保險人依本法規定所為之保險給付，視為被保險人損害賠
    償金額之一部分；被保險人受賠償請求時，得扣除之。強制
    汽車責任保險第32條定有明文。本件被告系爭車輛投保有強
    制汽車責任保險，原告已就其投保之強制汽車責任保險申請
    理賠給付150 萬元之事實，已據原告所自認，則被告依強制
    汽車責任保險法第32條規定自得請求扣除該理賠金，是原告
    平均各獲理賠75萬元部分自應予扣除。從而本件原告乙○○
    得請求之賠償金額為2,017,700 元（2,767,700 －750,000=
    2,017,700） ，原告甲○○得請求之賠償金額為1,255,771
    元（2,005,771 －750,000=1,255,771） 。
八、從而，原告依侵權行為損害賠償及僱用人連帶賠償責任之法
    律關係，請求被告連帶給付原告乙○○2,017,700 元、連帶
    給付原告甲○○1,255,771 元及均自起訴狀繕本送達最後被
    告之翌日即96年12月28日起至清償日止，按法定週年利率百
    分之五計算之遲延利息，為有理由，應予准許。逾此部分之
    請求，即屬無據，應予駁回。
九、本件事證已臻明確，兩造其餘攻擊、防禦方法及未經援用之
    證據，經本院審酌後，認為均不足以影響本判決之結果，爰
    不逐一論述，併此指明。
十、結論：本件原告之訴為一部有理由，一部無理由，依民事訴
    訟法第385 條第1 項前段、第79條、第85條第2 項，判決如
    主文。
中    華    民    國    97    年    2     月    14    日
                  民事第三庭    法  官  朱耀平
以上正本係照原本作成
如對本判決上訴，須於判決送達後20日內向本院提出上訴狀
中    華    民    國    97    年    2     月    14    日
                                書記官  陳淑芳


司法院資訊處製作；財團法人民間司法改革基金會備份。
